ACORDAO-COMPLETO-2365522

ACÓRDÃO 13705/2019 ATA 41/2019 - PRIMEIRA CÂMARA

VISTOS, relatados e discutidos estes autos de tomada de contas especial instaurada pelo Ministério do Turismo (MTur) em desfavor de João Barbosa de Souza Sobrinho, ex-prefeito de São Desidério/BA, em razão da impugnação total das despesas do Convênio MTur 764551/2011 que teve por objeto desenvolver o turismo mediante apoio à realização do projeto "Réveillon de São Desidério";
ACORDAM os Ministros do Tribunal de Contas da União, reunidos em sessão da 1ª Câmara, ante as razões expostas pelo Relator, em:
9.1. acolher as razões de justificativa apresentadas por Rubens Portugal Bacellar e Bernardo de Castro e Soares;
9.2. acolher as alegações de defesa apresentadas por João Barbosa de Souza Sobrinho;
9.3. julgar, com fundamento nos arts. 1º, inciso I, 16, inciso II, 18 e 23, inciso II, da Lei 8.443, de 16 de julho de 1992, regulares com ressalva as contas de João Barbosa de Souza Sobrinho, dando-lhe quitação;
9.4. dar ciência deste Acórdão aos responsáveis.

Tomada de Contas Especial instaurada em razão da impugnação total das despesas do Convênio MTur 764551/2011 que teve por objeto desenvolver o turismo mediante apoio à realização de projeto.

Primeira Câmara

Município de São Desidério/BA.

3. Responsáveis: João Barbosa de Souza Sobrinho (CPF XXX.219.505-XX), Rubens Portugal Bacellar (CPF XXX.710.639-XX) e Bernardo de Castro e Soares (CPF XXX.500.771-XX).

13.1. Ministros presentes: Walton Alencar Rodrigues (Presidente), Benjamin Zymler e Vital do Rêgo.
13.2. Ministro-Substituto convocado: Augusto Sherman Cavalcanti (Relator).
13.3. Ministro-Substituto presente: Weder de Oliveira.

AUGUSTO SHERMAN

A Secex/SC elaborou a instrução de mérito (peça 38) , transcrita a seguir, a qual recebeu a aprovação do escalão superior daquela unidade técnica.
"INTRODUÇÃO
1.	Cuidam os autos de tomada de contas especial instaurada pelo Ministério do Turismo (MTur) em desfavor do Sr. João Barbosa de Souza Sobrinho (CPF XXX.219.505-XX) , ex-prefeito de São Desidério/BA, em razão da impugnação total das despesas do Convênio MTur 764551/2011 que teve por objeto desenvolver o turismo mediante apoio à realização do projeto 'Réveillon de São Desidério' no âmbito do Programa de Promoção de Eventos para a Divulgação do Turismo Interno, evento que ocorreria nos dias 30 e 31/12/2011 (peça 27, p. 126 e 5-23) .
HISTÓRICO 
2.	Conforme disposto na cláusula sexta do termo de convênio, foram previstos R$ 143.600,00 para a execução do objeto, dos quais R$ 140.700,00 seriam repassados pelo concedente e R$ 2.900,00 corresponderiam à contrapartida (peça 27, p. 12) . 
3.	Foram repassados R$ 140.503,90 de recursos federais, em uma única parcela, mediante a ordem bancária 12OB800294, emitida em 26/12/2012 (peça 1, p. 122) . Os R$ 196,10 restantes foram cancelados da Nota de Empenho 2011NE800678 após análise dos custos do evento (peça 1, p. 119120) . Os recursos federais foram creditados na conta corrente específica do ajuste em 2/1/2013 e os referentes à contrapartida em 26/9/2012 (peça 27, p. 42 e 62) .
4.	O ajuste vigeu no período de 30/12/2011 até 4/3/2013 e previa a apresentação da prestação de contas até trinta dias após o fim de sua vigência, conforme cláusula quinta do termo de convênio (peça 27, p. 12) e prorrogações de ofício registrada no Siconv (peça 1, p. 121) .
5.	 Consta dos autos, à peça 1, p. 92-109, relatório de Sistema de Fiscalização de Convênios do MTur (Fiscon) com fotos relacionadas ao projeto, sendo que em maio e setembro/2013 o município convenente foi notificado quanto ao atraso na apresentação da prestação de contas do ajuste, bem como quanto ao seu registro no Cadastro de Inadimplentes do Siafi (peça 1, p. 125-129) .
6. 	A prestação de contas foi então encaminhada ao Ministério do Turismo (peça 1, p. 130, e peça 27, p. 24-265) , que a analisou por meio da Nota Técnica 150/2013 (peça 1, p. 131-143) . A referida Nota Técnica concluiu que não foram apresentados elementos suficientes para a emissão de parecer técnico conclusivo acerca do cumprimento do objeto.
7.	A execução financeira foi reprovada e o Município de São Desidério e o ex-prefeito foram notificados acerca das pendências relativas ao convênio em exame (peça 1, p. 146-148, 149-154, 163164 e 159-161) .
8.	Nesse contexto, foi instaurada a presente tomada de contas especial, cujo relatório do tomador de contas encontra-se à peça 1, p. 189-199, com conclusão pela responsabilização do Sr. João Barbosa de Souza Sobrinho pelo dano no valor original de R$ 140.503,90.
9.	O relatório da CGU concluiu que o responsável se encontra em débito com a Fazenda Nacional pelo valor original de R$ 140.503,90 (peça 1, p. 220-223) . O certificado de auditoria e o parecer do dirigente do órgão de controle interno concluíram pela irregularidade das presentes contas (peça 1, p. 224-225) . 
10.	O Ministro do Turismo atestou haver tomado conhecimento das conclusões constantes do relatório e certificado de auditoria, bem como do parecer conclusivo do dirigente do órgão de controle interno (peça 1, p. 232) .
11.	Após instrução inicial e com base na delegação de competência do Ministro-Relator, esta Unidade Técnica realizou as seguintes audiências e citação:
a) realizar a citação do Sr. João Barbosa de Souza Sobrinho (CPF XXX.219.505-XX, exprefeito de São Desidério/BA) , com fundamento nos arts. 10, § 1º, e 12, incisos I e II, da Lei 8.443/1992 c/c o art. 202, incisos I e II, do RI/TCU, para que, no prazo de quinze dias, apresente alegações de defesa e/ou recolha, aos cofres do Tesouro Nacional a quantia de R$ 140.503,90, atualizada monetariamente a partir de 2/1/2013, abatendo-se na oportunidade a quantia eventualmente ressarcida, na forma da legislação em vigor, em decorrência da impugnação total das despesas realizadas com recursos do Convênio 764551/2011, por consequência da ausência de atendimento às solicitações do Ministério do Turismo para sanar as ressalvas técnicas identificadas por aquele órgão repassador (valor atualizado até 17/2/2015: R$ 177.484,53) ; 
b) informar o responsável que, caso venha a ser condenado pelo Tribunal, o débito ora apurado será acrescido de juros de mora, nos termos do § 1º do art. 202 do RI/TCU;
c) realizar a audiência dos Srs. Bernardo de Castro e Soares (CPF XXX.500.771-XX) e Rubens Portugal Bacellar (CPF XXX.710.639-XX) , com fundamento nos arts. 10, § 1º, e 12, incisos I e III, da Lei 8.443/1992 c/c o art. 202, incisos I e III, do RI/TCU, para que, no prazo de quinze dias, apresentem razões de justificativa quanto à transferência de recursos do convênio um ano depois de executado o objeto, em descumprimento ao cronograma de desembolso e ao previsto no artigo 42, caput, da Portaria Interministerial 127/2008-MPOG, tendo sido também descumpridas as cláusulas terceira, inciso I, e sétima do termo de convênio; (peça 3, p. 3-4) 
12.	Após tentativa infrutífera de citação por meio de carta com Aviso de Recebimento (AR) , esta Secex-SC procedeu à citação por edital (peças 5 e 10-14) . O Sr. João Barbosa de Souza Sobrinho não se manifestou quanto às irregularidades verificadas. Já os Srs. Rubens Portugal Bacellar e Bernardo de Castro e Soares apresentaram suas razões de justificativas às peças 15-17.
13.	Seguindo encaminhamento conferido a outros processos de tomada de contas especial do MTur que também não apresentavam cópia integral da prestação de contas, esta Secretaria diligenciou aquela pasta ministerial solicitando a apresentação de cópia da prestação de contas do ajuste em tela (peças 22-25) . Em resposta à diligência, o MTur apresentou a documentação solicitada, a qual se encontra à peça 27.
14.	A prestação de contas apresentada pelo ex-prefeito ao Ministério do Turismo conta, basicamente, com relatório de fotos retirado do Sistema de Fiscalização de Convênios do Ministério do Turismo (Fiscon - peça 27, p. 24-41) , extrato da conta corrente específica e transferência da contrapartida (peça 27, p. 42-50 e 62) , processos de pagamento (peça 27, p. 51-61 e 63-106) e procedimento licitatório na modalidade Carta Convite (peça 107-254) . As Notas Técnicas 150/2013 (peça 27, p. 273-285) , 415/2014 (peça 27, p. 294-299) , bem como a Revisão Financeira da última Nota Técnica citada (peça 27, p. 314) já constavam da peça 1. 
15.	O Sr. Bernardo de Castro e Soares apresentou suas razões de justificativas à peça 15, alegando, em síntese, que:
	a) 	o responsável assumiu o cargo de Coordenador-Geral de Análise de Projetos da Secretaria Nacional de Políticas de Turismo em 29/3/2012 e, portanto, 'posterior ao cronograma de desembolso previsto no ajuste', motivo pelo qual não existe nexo de causalidade para responsabilizálo (peça 15, p. 1) ;
	b) 	o pagamento e o cancelamento parcial da nota de empenho referentes ao ajuste foram autorizados pelo Secretário Nacional de Políticas de Turismo, sendo que a Coordenação-Geral de Análise de Projetos não possui competência de ordenação de despesas e não realizou nenhum ato de gestão (peça 15, p. 1 e 5) ;
	c) 	 para elaborar o parecer de repasse, assinado pelo responsável, a coordenação certificouse da execução do objeto do ajuste por meio de Relatório do Fiscon, além de reportagens em portais da internet (peça 15, p. 1-2) ;
	d) 	na época, todos os convênios tiveram seus pagamentos revisados e instruídos para evitar dano ao erário, sendo que vários processos foram cancelados, outros glosados e a menor parte teve o repasse dos recursos em sua totalidade (peça 15, p. 2) .
	e) 	para revisão dos ajustes foram realizadas consultas a unidades de assessoramento do Ministério do Turismo e ao TCU com vistas a reduzir os impedimentos nas prestações de contas, bem como dano ao erário, improbidade administrativa, multas e outras sanções a gestores (peça 15, p. 2) ;
	f) 	todos esses cuidados comprovam a cautela adotada para conduzir os atos advindos de gestores anteriores, sendo que na gestão atual os repasses respeitam o cronograma de desembolso, as normas da Portaria Interministerial 507/2011 e as determinações e recomendações do TCU e da CGU (peça 15, p. 2) .
16.	Junto às suas razões de justificativas, o responsável encaminhou publicação no Diário Oficial da União de sua nomeação em 29/3/2012 para exercer o cargo de Coordenador-Geral de Análise de Projetos (peça 15, p. 4) ; despacho do Secretário Nacional de Políticas de Turismo autorizando o pagamento da ajuste (peça 15, p. 5) ; cópia do Acórdão 2070/2011-TCU-Plenário, que trata de consulta não conhecida feita pelo Ministério do Turismo (peça 15, p. 6-8) ; respostas a consultas feitas acerca dos procedimentos da Coordenação-Geral de Análise de Projetos quanto à análise de custos de convênios celebrados em 2011 com valores não liberados tempestivamente (peça 15, p. 11-14) , parecer da Consultoria Jurídica do MTur sobre contratos de exclusividade em face do Acórdão 96/2008-TCU-Plenário (peça 15, p. 15-19) e outros (peça 15, p. 20-22) 
17.	O Sr. Rubens Portugal Bacellar iniciou sua peça avocando o art. 161 do Regimento Interno/TCU para que eventuais justificativas e defesas apresentadas por outros responsáveis sejam aproveitadas a ele (peça 17, p. 2) . O responsável defendeu não ser possível qualquer ação punitiva por este Tribunal em razão da inexistência de desvio de recursos, além de os fatos terem ocorrido há sete anos e o responsável estar afastado do cargo de Subsecretário de Planejamento e Administração (peça 17, p. 3) .
18.	Consta das justificativas apresentadas pelo Sr. Rubens Portugal Bacellar as seguintes argumentações:
	a) o responsável é um gestor com alta carga de atribuições e não pode ser responsabilizado pela má aplicação de recursos públicos em razão de ter autorizado o empenho e assinado a ordem bancária, sendo impossível conferir minuciosamente cada despesa a ser autorizada, motivo pelo qual existe uma equipe de subordinados que realiza essas tarefas e que o responsável deve confiar sob pena de atrasar a prestação dos serviços públicos (peça 17, p. 4-5) ;
	b) a responsabilidade da correta aplicação dos recursos públicos é do convenente (peça 17, p. 4) ;
	c) não há relação entre a ação do responsável e o dano ao erário (peça 17, p. 5) ;
	d) deve haver diferença de responsabilização em razão da função do agente público, conforme tratado no Acórdão 2540/2009-TCU-Primeira Câmara (peça 17, p. 5-6) ;
	e) acerca do repasse em data posterior à execução do objeto, a Portaria Interministerial não estabelecia prazo nem limite entre a aprovação do parecer e o início da vigência, sendo que o repasse de recursos fora do prazo estipulado era de conhecimento do Ministério do Planejamento, Orçamento e Gestão, o qual editou normativo possibilitando a prorrogação de ofício do convênio para adequar o prazo de execução ao atraso no repasse de recursos (peça 17, p. 6-7) ;
	f) 	os atrasos no repasse de recursos de convênio ocorrem, em grande parte, pelo contingenciamento realizado pela Casa Civil da Presidência da República ou pela Secretaria de Recursos Institucionais com relação aos recursos oriundos de Emendas Parlamentares (peça 17, p. 7) ;
	g) 	o MPOG permitiu, por meio a Portaria Interministerial 507/2011, a possibilidade de o convenente utilizar recursos próprios para a execução do objeto mediante posterior ressarcimento do repasse do recurso, o que demonstra que o atraso é uma prática corriqueira e por todos reconhecida (peça 17, p. 7-8) ;
	h) 	fazendo um paralelo com o Acórdão 1782/2010-TCU-Plenário, não é possível considerar que a assinatura de uma ordem bancária implicaria a responsabilidade do responsável de auditar todo o processo em busca de possíveis irregularidades, ademais, o responsável confiou em sua estrutura interna (peça 17, p. 9) .
19.	O Sr. Rubens Portugal Bacellar solicita o acolhimento de suas justificativas, a produção de sustentação oral no julgamento e/ou apreciação do processo e o julgamento pela regularidade de suas contas, conferindo-lhe quitação.
20.	À peça 29 foram examinadas as razões de justificativas apresentadas pelos responsáveis, resultando em proposta de acatamento das argumentações oferecidas:
25. No que tange às audiências realizadas, pode-se acolher as razões de justificativas apresentadas pelos responsáveis. O Sr. Bernardo de Castro e Soares demonstrou o cuidado e precaução para se posicionar favoravelmente ao repasse extemporâneo dos recursos, repasse esse que já estava atrasado quando ele assumiu o cargo de Coordenador-Geral de Análise de Projetos. Foram várias consultas sobre o tema.
26. Ressalte-se que o ex-coordenador informou que, na atual gestão, não tem ocorrido atrasos dessa grandeza no repasse de recursos e que consultou portais da internet para confirmar a execução do evento objeto do convênio antes de efetuar o repasse extemporâneo. (...) 
 (...) 
28. O Sr. Rubens Portugal Bacellar, em suas justificativas, apresentou raciocínio que demonstra que o problema dos repasses extemporâneos era sistêmico e que decorria, na maior parte dos casos, de contingenciamento determinado pela 'Casa Civil da Presidência da República ou pela Secretaria de Recursos Institucionais com relação aos recursos oriundos de Emendas Parlamentares' (peça 17, p. 7) . Dessa forma, não caberia a responsabilização de apenas os dois responsáveis listados neste processo. 
29. Além disso, a edição de Portaria Interministerial 507/2011, com previsão de possibilidade de ressarcimento de recursos do convenente em razão de pagamentos efetuados com recursos próprios por conta do atraso no repasse dos recursos federais (art. 64, §2º, inciso II, alínea 'c') demonstra a tentativa do Poder Executivo de evitar a ocorrência de irregularidades que muitas vezes apenam o gestor convenente em decorrência da morosidade do Poder Executivo Federal. Sobre o assunto, vale destacar que, apesar de a citada portaria ter entrado em vigor em 1º/1/2012 e o convênio ter sido assinado em dezembro de 2011, o termo de ajuste já previa, em seu preâmbulo, a aplicação da referida norma no ajuste em tela.
30. Ainda sobre as razões de justificativas apresentadas pelo Sr. Rubens Portugal Bacellar, convém registrar que as argumentações apresentadas no sentido desconstituir sua responsabilidade pela correta aplicação dos recursos do convênio no objeto pactuado não merecem prosperar. Isso porque a audiência não apontava para tal conduta, mas tão somente à transferência de recursos do convênio um ano depois de executado o objeto. Caso rejeitadas suas justificativas o responsável não seria obrigado a devolver recursos do convênio, mas o Tribunal poderia aplicar-lhe uma multa como sanção de sua conduta irregular.
31. Pelo exposto, propõe-se, quando do julgamento de mérito, acatar as justificativas apresentadas dos Srs. Bernardo de Castro e Soares e Rubens Portugal Bacellar. (peça 29) 
21.	Por ocasião da instrução constante da peça 29, constatou-se que o ex-prefeito de São Desidério/BA, citado por edital, estava exercendo o cargo de prefeito municipal de Barreiras/BA, conforme informação retirada do portal do Tribunal Superior Eleitoral (peça 28) . Dessa forma, foi realizada nova citação do responsável para apresentar alegações de defesa e/ou recolher a integralidade dos valores repassados por meio do ajuste em exame (peças 32-33) . O responsável apresentou resposta às peças 34-36.
EXAME TÉCNICO
22.	Em síntese, o Sr. João Barbosa de Souza Sobrinho alega que renunciou ao cargo de prefeito de São Desidério/BA em 29/2/2012, antes, portanto, do repasse dos recursos federais. Assim, o responsável alega que o prefeito sucessor, Sr. Ademilton Barbosa dos Santos, foi o responsável por gerir os recursos (peça 34, p. 1) . 
23.	O ex-prefeito argumenta que não tem responsabilidade pelo repasse que ocorreu fora da sua gestão. O responsável alega que o prefeito sucessor, que apresentou a prestação de contas é o responsável por apresentá-la em sua completude (peça 34, p. 1-2) .
24.	O Sr. João Barbosa ainda afirma que o prefeito sucessor foi quem recebeu todas as notificações em seu nome. Reclama não ter sido informado acerca das comunicações processuais pelo seu sucessor, o qual imputou ao ex-prefeito a responsabilidade pelo ajuste mesmo não tendo recebido os recursos e sem a oportunidade de prestar contas por já estar afastado do mandato (peça 34, p. 2) .
25.	O responsável cita as condutas previstas no art. 70 da Constituição Federal (utilizar, arrecadar, guardar, gerenciar e administrar os recursos) e afirma que nenhuma dessas condutas foi realizada por ele, mas pelo prefeito sucessor. Também é avocada o Enunciado da Súmula 230 para destacar a responsabilidade do prefeito sucessor em apresentar a devida prestação de contas. Lembra o responsável que no presente caso, o sucessor além de ter a responsabilidade de apresentar contas, foi quem de fato recebeu os recursos federais (peça 34, p. 2) .
26.	Nesses termos, o responsável solicita a isenção de sua responsabilidade, imputando-a ao Sr. Ademilton Barbosa dos Santos, seja para devolução de recursos ou para aplicação de multa (peça 34, p. 3) . Junto à sua defesa, o ex-prefeito juntou notícias da internet sobre seu afastamento do cargo de prefeito de São Desidério/BA e a assunção do sucessor (peça 34, p. 4-10) ; diploma e termo de posse do prefeito sucessor em 2013 para segundo mandato (peça 34, p. 11-13 e 20-21) ; cópia da ordem bancária indicando a data do repasse como 26/12/2012 (peça 34, p. 14) ; comunicações encaminhadas ao MTur e assinadas pelo prefeito sucessor (peça 34, p. 15-19) ; cópia da identidade civil do prefeito sucessor (peça 34, p. 22) ; cópia do processo de celebração e prestação de contas do Convênio MTur 764551/2011 (peças 35-36) .
	Análise
27.	O Sr. João Barbosa de Souza Sobrinho alega não poder ser responsabilizado pelos recursos do ajuste tendo em vista que o repasse ocorreu após o fim de sua gestão. Ocorre que o evento objeto do convênio foi executado enquanto o responsável ainda era gestor municipal.
28.	Verifica-se, no presente caso, que a execução física do ajuste ocorreu sob a responsabilidade do Sr. João Barbosa de Souza Sobrinho, enquanto parte significativa da execução financeira do mesmo convênio e a prestação de contas foram dirigidas pelo seu sucessor, Sr. Ademilton Barbosa dos Santos. Vale registrar que, segundo notícia apresentada pelo próprio responsável, à peça 34, p. 4, o prefeito sucessor é seu irmão.
29.	O responsável foi citado pelas seguintes irregularidades:
a) ausência de Relatórios de Cumprimento do Objeto e de Execução Físico-Financeira devidamente preenchidos;
b) ausência declaração original em papel timbrado informando a gratuidade do evento e de que eventuais receitas oriundas da venda de ingressos foram aplicadas na consecução do objeto conveniado, com apresentação da quantidade de ingressos vendidos, quantidade de participantes no evento, valor total arrecadado, valor de cada ingresso, notas fiscais das despesas realizadas com o valor arrecadado e relação pormenorizada dos bens/serviços contratados com recursos arrecadados com cobrança de valores;
c) ausência de declaração original em papel timbrado atestando a exibição do vídeo institucional do MTur e/ou fotografias originais que permitam verificar o cumprimento da exigência;
d) ausência de declaração original ou cópia autenticada de autoridade local que não seja o convenente atestando a realização do evento;
e) ausência de comprovação, inclusive por meio fotográfico, de itens que constam no plano de trabalho: serviços de segurança (30 profissionais com duas diárias) ; sistemas de sonorização e iluminação para atender evento de porte médio - de acordo com as especificações - por dois dias; locação por dois dias, com montagem e desmontagem, de palco modular; locação por dois dias de 44 tendas, locação de banheiros químicos (20 unidades por dois dias) , locação de três geradores móveis por dois dias;
f) ausência de comprovação de recolhimento do saldo do convênio; e
g) realização de licitação na modalidade convite, com valor estimado de R$ 143.600,00, valor este que ultrapassa o permitido no art. 23, inciso II, alínea 'a' da Lei 8.666/1993.
30.	Se por um lado, o Sr. João Barbosa não efetuou pagamentos, foi responsável pela licitação, por exemplo, para contratação da empresa que iria realizar o evento, ciente de que seriam empregados recursos públicos federais. Da mesma forma, muito embora fosse responsabilidade do sucessor, quando da apresentação ao MTur da prestação de contas do ajuste, juntar declaração de autoridade atestando a realização do evento, tal declaração poderia ter sido emitida durante a realização do 'Réveillon de São Desidério'.
31.	A apresentação das fotos, questionada pelo MTur, estava a cargo do Sr. Ademilton Barbosa. Contudo, as fotos foram tiradas durante a gestão do Sr. João Barbosa. O MTur alega que as fotos não estão em plano aberto, impedindo a constatação de que se referem ao evento específico do convênio. Contudo, não há como o prefeito sucessor produzir novas fotos do evento que já havia encerrado quando assumiu a prefeitura.
32.	Especificamente quanto à execução financeira, verifica-se, a partir da prestação de contas, que houve procedimento licitatório, ainda que na modalidade incorreta, com referência ao itens previstos no plano de trabalho proposto ao MTur (peças 27, p. 107-251) , foi celebrado contrato com a empresa vencedora (peça 27, p. 243-250) , os recursos foram incluídos e geridos no orçamento municipal (peça 27, p. 52-61 e 64-66) , foram emitidos empenhos em favor da empresa contratada no valor total equivalente ao homologado na licitação e pactuado no contrato - R$ 140.500,00 (peça 27, p. 52 e 64) ; a empresa emitiu duas notas fiscais totalizando o valor da contratação (peça 27, p. 55 e 69) .
33.	O pagamento da primeira nota fiscal da empresa ocorreu com recursos do município, antes do repasse dos recursos federais, por meio de cheque nominal datado de 29/2/2012, tendo sido retido o imposto sobre serviços (ISS) (peça 27, p. 51-61) . Posteriormente, em 10/1/2013, após o repasse federal, o montante equivalente ao valor da nota fiscal foi transferido da conta específica do convênio para a conta da Prefeitura Municipal de São Desidério/BA a título de ressarcimento (peça 27, p. 42) , conforme permitido no art. 64, §2º, inciso II, alínea 'c', da Portaria Interministerial 507/2011, vigente à época do ajuste. Conforme registrado em instrução precedente, o termo de ajuste previa a aplicação da norma que entrou em vigor em 1º/1/2012, durante a vigência do convênio.
34.	A segunda nota fiscal foi paga, após retenção do ISS, por meio de transferência eletrônica à empresa contratada, também com a retenção tributária (peça 27, p. 42, 65-66) . Assim, relativamente à execução financeira, permaneceria irregular a licitação na modalidade convite e a falta de devolução da contrapartida não aplicada.
35.	Conforme já mencionado, o convênio foi celebrado no valor de R$ 143.600,00, sendo R$ 140.700,00 de recursos federais e R$ 2.900,00 de contrapartida. O valor repassado foi inferior: R$ 140.503,90. Como o objeto pactuado no convênio foi realizado com 140.500,00, o valor que deveria ser devolvido aos cofres federais, para manter a proporcionalidade entre a contrapartida e as verbas do MTur seria R$ 2.841,28 considerando os recursos federais efetivamente repassados ao município de São Desidério/BA.
36.	Seguindo encaminhamento conferido em outros processos do TCU, como o TC Processo 019.434/2016-2, pode ser afastada a responsabilidade do gestor municipal quanto a este débito, devendo o município devolver a União a parcela dos recursos federais que substituíram de forma irregular os recursos da contrapartida. Contudo, em razão do pequeno valor deste débito, a citação do município não compensaria os cursos de uma eventual execução do acórdão condenatório.
37.	No referido processo, o ministro relator assim se posicionou:
8. A jurisprudência do TCU é firme no sentido de imputar ao convenente o débito decorrente de contrapartida não aplicada na consecução do objeto de convênio (Acórdão 1209/2007-TCU-Primeira Câmara, relatoria do Ministro Augusto Nardes, 932/2011 - 2ª Câmara, relatoria do Ministro Aroldo Cedraz, e 2.423/2015 - 2ª Câmara, da relatoria do Ministro-Substituto André Luis de Carvalho) ,
9. Nada obstante, como ponderado pela unidade técnica, é de se ter em conta que tal chamamento, em sede de citação, não mostra aderência ao princípio da razoabilidade, dado o valor de baixa materialidade, inferior aos limites estabelecidos no art. 6º, inciso I, da IN/TCU n. 76/2016, que deu nova redação a dispositivos da IN/TCU n. 71/2012.
10. Ante o exposto, entendo mais adequado ao caso excluir da presente relação processual o Sr. Francisco Celso Crisóstomo Secundino, Prefeito na gestão 2013-2016, [que havia sido citado especificamente quanto à falta de devolução da contrapartida não aplicada] e fixar prazo para que o Município de Canindé/CE adote as providências de sua alçada para o devido recolhimento junto à Funasa. (Voto do Acórdão 10143/2017-TCU-Segunda Câmara, Ministro Relator Marcos Bemquerer) .
38.	No presente caso, especificamente quanto à contrapartida não aplicada, o encaminhamento dado no Acórdão acima referenciado também se mostra mais adequado. Assim, deve ser definido prazo para que o município de São Desidério/BA restitua aos cofres do Tesouro Nacional a quantia de R$ 2.841,28.
39.	No que tange à execução física do ajuste, é possível, ainda hoje, concluir que o evento foi de fato realizado nas datas estabelecidas, por meio de consulta à rede mundial de computadores (peça 37) . Há notícia que faz referência à parceria do município e do MTur para realização da festa (peça 37, p. 2) e outras apresentam referência a itens do plano de trabalho: seguranças (peça 37, p. 1 e 4) , sanitários químicos (peça 37, p. 1 e 4) , palco (peça 37, p. 4) e tendas/barracas (peça 37, p. 1 e 4) . Há notícias com relato de turistas que participaram do evento e elogiaram a segurança, organização e estrutura da festa (peça 37, p. 1-2) .
40.	À peça 37, p. 2, há foto da notícia do Réveillon de São Desidério na qual aparecem tendas piramidais ao fundo. Outra notícia faz referência de público de 118.000 visitantes na cidade em três grandes eventos, entre eles, o Réveillon de São Desidério (peça 37, p. 6) .
41.	Some-se a isso o fato de que a própria Coordenação-Geral de Análise de Projetos do MTur certificou-se da realização do evento antes de efetuar o repasse tardio dos recursos, conforme relatado pelo Sr. Bernardo de Castro e Soares no item 15 desta instrução. Muito embora as fotos, apresentadas no Fiscon (peça 35, p. 118-135) não tenham o condão de comprovar a execução do objeto de forma isolada, podem ser consideradas no conjunto probatório dos autos.
42.	No Voto do Acórdão 2436/2015-TCU-Plenário, a Ministra Relatora Ana Arraes teceu a seguinte observação:
9. Lembrou a unidade técnica, ainda, que a jurisprudência deste Tribunal dispõe que 'fotografias desacompanhadas de provas mais robustas são insuficientes para comprovar a regularidade na aplicação dos recursos públicos transferidos por meio de convênio, pois, embora possam, eventualmente, comprovar a realização do objeto, não revelam, a origem dos recursos aplicados' (acórdãos 317/2010 e 153/2007 ambos do Plenário, 5.964/2009 e 1.293/2008, ambos da 2ª Câmara e 132/2006-1ª Câmara, dentre outros) . 
43.	No caso em questão o nexo causal entre os recursos do convênio e as despesas executadas foi comprovado por meio das notas fiscais, cheque nominal e transferências realizadas. As fotos fazem parte do conjunto de provas que busca demonstrar a execução física do ajuste.
44.	Assim, ainda que de forma amostral, foram verificados diversos itens do plano de trabalho. O evento ocorreu e o débito pode ser afastado. Restam outras irregularidades, contudo, que não caracterizam débito, como a falta de alguns documentos da prestação de contas e a realização de licitação em modalidade errada para o caso. 
45.	Como algumas irregularidades dizem respeito a condutas do prefeito sucessor, seria necessário chamá-lo ao processo para conceder-lhe oportunidade de apresentar razões de justificativas. Caso as justificativas não fossem aceitas, poderia ser aplicada sanção as responsáveis.
46.	Contudo, considerando: a) que o débito pode ser afastado, restando apenas o valor da contrapartida não aplicada a ser ressarcido pelo município convenente; e b) o caso específico deste processo em que a execução física ocorreu durante a gestão do Sr. João Barbosa de Souza Sobrinho e parte significativa da execução financeira na gestão do Sr. Ademilton Barbosa dos Santos por conta do repasse extemporâneo dos recursos federais provenientes do MTur; propõe-se deixar de realizar audiência do Sr. Ademilton Babosa, considerando, excepcionalmente, as falhas verificadas nestes autos como de natureza formal e julgar regulares com ressalvas as contas do Sr. João Barbosa de Souza Sobrinho.
CONCLUSÃO
47.	O exame das alegações de defesa, dos documentos constantes dos autos e de pesquisa à rede mundial de computadores permitiu afastar o débito inicialmente indicado nesta tomada de contas especial. Dessa forma, propõe-se o julgamento pela regularidade com ressalvas das contas do Sr. João Barbosa de Souza Sobrinho. 
48.	A título de racionalização administrativa e economia processual, deixa-se de realizar a audiência do prefeito sucessor, Sr. Ademilton Barbosa dos Santos. Já as razões de justificativas apresentada pelos Srs. Bernardo de Castro e Soares e Rubens Portugal Bacellar devem ser acatadas.
49.	Resta contudo, o valor não aplicado da contrapartida que deve ser devolvido pelo município de São Desidério/BA. Assim, propõe-se a fixação de prazo para que o referido município comprove o ressarcimento de R$ 2.841,28 aos cofres do Tesouro Nacional.
PROPOSTA DE ENCAMINHAMENTO
50.	Diante do exposto, submetem-se os autos à consideração superior, propondo:
	a) acatar as razões de justificativas apresentadas pelos Srs. Rubens Portugal Bacellar (CPF XXX.710.639-XX) e Bernardo de Castro e Soares (CPF XXX.500.771-XX) ;
	b) com fundamento nos arts. 1º, inciso I, 16, inciso II, da Lei 8.443/1992, c/c os arts. 18 e 23, inciso II, da mesma Lei, e com arts. 1º, 208 e 214, inciso II, do Regimento Interno/TCU, julgar regulares com ressalvas as contas do Sr. João Barbosa de Souza Sobrinho (CPF XXX.219.505-XX) , dando-lhe quitação;
	c) fixar o prazo de 60 (sessenta) dias ao Município de São Desidério/BA, a contar da ciência do acórdão que vier a ser proferido, para que adote as providências de sua alçada no sentido de restituir aos cofres do Tesouro Nacional o valor originário de R$ 2.841,28 (dois mil, oitocentos e quarenta e um reais e vinte e oito centavos) , atualizado monetariamente a partir de 2/1/2013, data do crédito dos recursos federais na conta específica do ajuste, correspondente à proporção da contrapartida municipal, a qual deixou de ser aplicada no objeto do Convênio MTur 764551/2011, firmado com o Ministério do Turismo;
d) dar ciência da deliberação que vier a ser proferida ao ex-prefeito de São Desidério, Sr. João Barbosa de Souza Sobrinho, ao prefeito sucessor, Sr. Ademilton Barbosa dos Santos, ao Município de São Desidério, bem como ao Ministério do Turismo, informando-os que seu inteiro teor pode ser consultado no endereço www.tcu.gov.br/acordaos."
2.	O Ministério Público junto ao TCU, representado pelo Procurador Marinus Eduardo De Vries Marsico, manifesta-se, em parecer à peça 41, de acordo com a proposta da unidade técnica.
	É o relatório.

não consta.

Procurador Marinus Eduardo De Vries Marsico.

TOMADA DE CONTAS ESPECIAL. CONVÊNIO. NÃO APROVAÇÃO DA PRESTAÇÃO DE CONTAS. CITAÇÃO. AUDIÊNCIAS. ACOLHIMENTO DAS ALEGAÇÕES DE DEFESA E DAS RAZÕES DE JUSTIFICATIVA. CONTAS REGULARES COM RESSALVA. QUITAÇÃO.

TOMADA DE CONTAS ESPECIAL (TCE)

Trata-se de tomada de contas especial instaurada pelo Ministério do Turismo (MTur) em desfavor de João Barbosa de Souza Sobrinho, ex-prefeito de São Desidério/BA, em razão da impugnação total das despesas do Convênio MTur 764551/2011 que teve por objeto desenvolver o turismo mediante apoio à realização do projeto "Réveillon de São Desidério".
2.	O convênio foi firmado no valor total de R$ 143.600,00, sendo R$ 140.700,00 a ser repassados pelo concedente e R$ 2.900,00 a título de contrapartida. Foram efetivamente repassados R$ 140.503,90 pelo Mtur. A vigência do ajuste ocorreu no período de 30/12/2011 até 4/3/2013.
3.	O objeto do convênio, conforme o plano de trabalho (peça 1, p. 17-21) , era a contratação da prestação dos serviços segurança e locação de palco, tendas piramidais, banheiros químicos, grupos geradores, sistema de sonorização e sistema de iluminação.
4.	A reprovação da prestação de contas no âmbito do concedente se deveu às seguintes ocorrências, conforme apontado no Relatório de Auditoria 1022/2015, da CGU (peça 1, p. 220-223) :
	a) não encaminhamento dos relatórios de cumprimento do objeto e de execução físico-financeira preenchidos de acordo com o plano de trabalho aprovado;
	b) não encaminhamento de declaração da convenente atestando a realização do evento, a exibição do vídeo institucional do MTur, a gratuidade ou não do evento e a existência de patrocinadores para o evento;
	c) não encaminhamento de declaração de autoridade local (que não seja a convenente) atestando a realização do evento;
	d) não apresentação da documentação comprobatória relativa aos itens: contratação de serviços de segurança; locação, montagem e desmontagem de palco; locação, montagem e desmontagem de tendas; locação de banheiros químicos; locações de grupos geradores móveis; sistema de sonorização; e sistema de iluminação;	
	e) abertura de processo licitatório na modalidade Convite, contrariando as disposições contidas no art. 62 da Portaria 507/2011 quanto à obrigatoriedade da utilização da modalidade Pregão na forma eletrônico, ou sendo esta inviável, na forma presencial;
	f) ausência da aplicação financeira prevista no art. 54, § 1°, inciso II [da Portaria Interministerial 507/2011]; e
	g) não devolução do saldo do convênio.
5.	No âmbito deste Tribunal, foi realizada a citação do responsável, bem com a audiência dos gestores do MTur para que apresentassem razões de justificativa quanto à transferência de recursos do convênio um ano depois de executado o objeto, em descumprimento ao cronograma de desembolso e ao previsto no artigo 42, caput, da Portaria Interministerial 127/2008-MPOG, tendo sido também descumpridas as cláusulas terceira, inciso I, e sétima do termo de convênio.
6.	A Sec/SC, responsável pelo saneamento dos autos, propõe acatar as razões de justificativa apresentadas pelos responsáveis ouvidos em audiência. Foi considerado que os atrasos nos repasses eram sistêmicos e que decorriam, na maior parte dos casos, de contingenciamento determinado pela Casa Civil da Presidência da República ou pela Secretaria de Recursos Institucionais com relação aos recursos oriundos de Emendas Parlamentares. Apontou, ainda, que a edição de Portaria Interministerial 507/2011, com previsão de possibilidade de ressarcimento de recursos do convenente em razão de pagamentos efetuados com recursos próprios por conta do atraso no repasse dos recursos federais (art. 64, §2º, inciso II, alínea "c") demonstra a tentativa do Poder Executivo de evitar a ocorrência de irregularidades que muitas vezes apenam o gestor convenente em decorrência da morosidade do Poder Executivo Federal.
7.	Quanto às alegações de defesa apresentadas pelo Sr. João Barbosa de Souza Sobrinho em resposta à sua última citação (peça 32) , a Sec/SC propõe o seu acolhimento, com o consequente julgamento pela regularidade com ressalva das presentes contas.
8.	Essa proposta da unidade técnica fundamenta-se na análise acerca da execução financeira do convênio, uma vez que a documentação apresentada na prestação de contas foi considerada suficiente para demonstrar o nexo de causalidade entre os recursos repassados e as despesas realizadas para a consecução do objeto do ajuste. Assim, apesar de a licitação para contratação do objeto conveniado ter sido realizada na modalidade convite, quando deveria ter sido realizado pregão, a unidade técnica considera regular a aplicação dos recursos, à exceção da contrapartida, cuja aplicação não foi demonstrada. Por esse motivo, apurou-se débito no valor de R$ 2.841,28, de responsabilidade do município. Consequentemente, foi proposto assinar prazo para que o ente federado efetue a restituição desse valor.
9.	Quanto à comprovação da realização do evento objeto do ajuste, a unidade técnica cita consultas à internet (peça 37) , onde se constatou notícias da sua ocorrência, bem como da parceria entre o município e o MTur para a sua realização. Nas notícias há menção à segurança particular, bem como podem ser vistas nas fotografias as tendas piramidais, parte do objeto do convênio. Assim, considera que, embora as fotos apresentadas na prestação de contas não sejam suficientes para comprovar a execução do objeto de forma isolada, podem ser consideradas no conjunto probatório dos autos.
10.	O Ministério Público junto ao TCU avalizou a proposta da unidade técnica.
11.	Acolho o encaminhamento proposto pela Sec/SC, cuja análise adoto como parte das minhas razões de decidir.
12.	Este é mais um processo de tomada de contas especial instaurado pelo Ministério do Turismo em razão de irregularidades na aplicação de recursos destinados ao apoio à realização de eventos festivos com vista ao fomento do turismo nas localidades apoiadas. Entretanto, o objeto do presente processo diferencia-se da maioria daqueles analisados por este Tribunal, uma vez que trata da contratação apenas de serviços de segurança e locação de itens de infraestrutura, não envolvendo a contratação da apresentação de shows artísticos, item sobre o qual recai a maior parte das irregularidades na aplicação desses recursos.
13.	No presente caso, embora tenham sido observadas falhas quanto à documentação que deveria compor a prestação de contas, foi verificado que elas não infirmam a execução do objeto ou afastam o nexo de causalidade entre as despesas declaradas e os recursos do convênio. Quanto à execução física, o MTur aponta que a sua não comprovação deveu-se à apresentação de fotografias nas quais não é possível identificar os itens questionados. Entretanto, por meio de notícias publicadas na internet, a Sec/SC observou várias publicações dando conta da realização do evento, nas quais constava a menção ao apoio do MTur. Ademais, verifico que no Relatório de TCE 172/2015 (peça 1, p. 191-199) , do MTur, consta no seu item 3, que houve fiscalização in loco da realização do evento, conforme o relatório Fiscalização de Convênios - FISCON (peça 1. p. 92-109) . Neste relatório são mostradas fotografias da realização do evento, bem como de todos os itens de locação.
14.	Dessa forma, considerando que os elementos constantes dos autos são suficientes para comprovar a realização do evento, e que os documentos apresentados na prestação de contas (peça 27) , demonstram o liame entre os recursos geridos e o objeto conveniado, entendo que as irregularidades não elididas (não apresentação dos Relatórios de Cumprimento do Objeto e de Execução Físico-Financeira, das declarações, e realização de licitação em modalidade indevida) não são suficientes para justificar a imputação de débito ao responsável. Entendo também não caber providências adicionais por parte deste Tribunal, em observância aos princípios da economia processual e da racionalidade administrativa, em relação ao débito apurado em decorrência da não aplicação da contrapartida municipal, no valor de R$ 2.841,28, de responsabilidade do município, por ser de diminuta monta. Ressalte-se que não houve o chamamento do município aos autos quanto a esse débito.
15.	Entendo, ainda, ante o que restou apurado, que as irregularidades remanescentes nestes autos não são suficientes para julgar irregulares as presentes contas, em observância ao princípio da proporcionalidade. Assim, cabe acolher as alegações de defesa apresentadas pelo responsável, julgando regulares com ressalva suas contas.
16.	Quanto às audiências dos gestores do MTur em relação à transferência de recursos do convênio após a execução do objeto, não tenho reparos a fazer à proposta de acolhimento de suas razões de justificativa, ante a situação então existente no âmbito do MTur e do governo federal de contingenciamento de recursos, bem como a previsão da possibilidade de ressarcimento posterior inserida na Portaria Interministerial 507/2011 (art. 64, §2º, inciso II, alínea "c") , aplicável ao convênio em tela.
	Ante o exposto, manifesto-me por que o Tribunal aprove o Acórdão que ora submeto à apreciação deste Colegiado.
TCU, Sala das Sessões Ministro Luciano Brandão Alves de Souza, em 12 de novembro de 2019.
AUGUSTO SHERMAN CAVALCANTI 
Relator